臺灣高等法院臺南分院刑事裁定
110年度毒抗字第346號
抗  告  人
即  被  告  龍南安




上列抗告人因聲請觀察勒戒案件，不服臺灣臺南地方法院中華民
國110年4月16日裁定（110年度毒聲字第374號），提起抗告，本
院裁定如下：
    主  文
抗告駁回。　　　　　　　　　　
    理  由
一、抗告意旨略以：抗告人本件施用毒品案件係在毒品危害防制
    條例第20條規定修正前之民國108年4月初所犯，抗告人前曾
    因違反毒品危害防制條例案件，被判刑1年2月，現在執行中
    ，之前又曾犯多起毒品案件經法院判刑並已執行完畢，是本
    件實無再送觀察勒戒之必要，應依毒品危害防制條例第10條
    規定論罪科刑。爰提起抗告，請求鈞院撤銷原裁定等語。
二、按109年1月15日修正公布、同年7月15日施行之毒品危害防
    制條例第20條第3項規定，犯第10條之罪於觀察、勒戒或強
    制戒治執行完畢釋放後，3年後始再犯者，不論其行為係在
    新法施行生效前或施行生效後所為（同條例第35條之1第1、
    2款參照），均應適用同條第1、2項（即應先觀察勒戒或強
    制戒治）之規定，又上開所謂「3年後再犯」，只要本次再
    犯（不論修正施行前、後）距最近1次觀察、勒戒或強制戒
    治執行完畢釋放，已逾3年者，即該當之，不因其間有無犯
    第10條之罪經起訴、判刑或執行而受影響（最高法院109年
    度台上字第3826號判決意旨參照）。同條例第35條之1第1款
    及第2款前段規定，該次修正施行前犯同條例第10條之罪之
    案件，於該條例施行後，偵查中，由檢察官依修正後規定處
    理；審判中，由法院或少年法院（地方法院少年法庭）依修
    正後規定處理。是犯同條例第10條第1項之施用第一級毒品
    罪、同條第2項之施用第二級毒品罪者，不論行為係在修正
    前或修正後，法院審判中之案件均應依新法規定處理。而同
    日施行之修正後同條例第23條第2項規定「觀察、勒戒或強
    制戒治執行完畢釋放後，3年内再犯第10條之罪者，檢察官
    或少年法院（地方法院少年法庭）應依法追訴或裁定交付審
    理」，已明定對同條例第10條第1項、第2 項所定施用毒品
    罪之起訴，須具備觀察、勒戒、強制戒治等保安處分執行完
    畢釋放後3年内再犯之要件，即係以「觀察、勒戒或強制戒
    治執行完畢釋放後，3年內再犯」為其訴追條件，至於起訴
    、判刑或執行等刑事處罰執行完畢釋放後3年内再犯之情形
    ，則不屬之（最高法院109年度台上字第3522號、第3758號
    、第3777號判決意旨、109年度台上大字第3536號裁定意旨
    參照）。
三、毒品危害防制條例第24條第2項規定（108年12月17日雖修正
    公布，然尚未生效，本判決仍應適用108年12月17日修正公
    布前之規定）：「前項緩起訴處分（即附命緩起訴），經撤
    銷者，檢察官應依法追訴」，法文既非「依法起訴」，並參
    考刑事訴訟法第1條第1項規定：「犯罪，非依本法或『其他
    法律』所定之訴訟程序，不得『追訴』、處罰」，且「刑罰」
    及「保安處分」同為犯罪之法律效果，則「依法追訴」，除
    指檢察官適用刑事訴訟法所定之起訴程序外，尚包括修正前
    （後）毒品危害防制條例第20條第1項所定觀察、勒戒程序
    ，此與修正後毒品危害防制條例第23條第2項規定「觀察、
    勒戒或強制戒治執行完畢釋放後，3年內再犯第10條之罪者
    ，檢察官或少年法院（地方法院少年法庭）應『依法追訴』或
    裁定交付審理。」因與同條例第20條第3項配合之結果（即
    觀察、勒戒等處遇執行完畢釋放後，3年後再犯第10條之罪
    ，始得重行觀察、勒戒），所稱「依法追訴」，無從包括聲
    請觀察、勒戒者有別，尚不得援引修正後毒品危害防制條例
    第23條第2項之規定，而謂修正前毒品危害防制條例第24條
    第2項之「依法追訴」，必需排除修正後毒品危害防制條例
    第20條聲請觀察、勒戒規定之適用。且修正前毒品危害防制
    條例第24條第2項所稱「緩起訴處分」經撤銷者，其撤銷原
    因非一，若係因違法或不當經再議程序，由上級檢察機關撤
    銷時，本應回復未為緩起訴處分前之狀態，由檢察官續行偵
    查，視個案之證據，為適當之處分，要不得強解為應「依法
    起訴」，認無再次聲請法院裁定觀察、勒戒之必要（最高法
    院109年度台上大字第3536號提案裁定意旨參照）。又最高
    法院雖曾以100年度第1次及104年度第2次刑事庭會議決議表
    示：「檢察官已依毒品危害防制條例第24條第1項為附命緩
    起訴處分，被告事實上已接受等同『觀察、勒戒』之處遇，惟
    其竟未能履行該條件，自應於撤銷緩起訴處分後依法起訴，
    而無再次聲請法院裁定觀察、勒戒之必要」、「按毒品條例
    於97年4月30日修正後，對於進入司法程序之戒癮治療方式
    ，採取『觀察、勒戒或強制戒治』及『附命緩起訴』雙軌制，其
    目的在給予施用毒品者戒毒自新機會…『附命緩起訴』後，5年
    內再犯施用第一級或第二級毒品者，因其事實上已接受等同
    『觀察、勒戒』處遇」等語，而認附命緩起訴處分事實上等同
    接受「觀察、勒戒」，故無須再次給予被告觀察、勒戒之機
    會。然毒品危害防制條例規定經修正後，已改以「3年」為
    期而建立「定期治療」模式，且該「3年」期間的起算點，
    乃是以被告完成機構內治療的處遇程序為準（即觀察、勒戒
    或強制戒治執行完畢釋放時），而在被告接受機構外的治療
    處遇時，若其戒癮治療程序並未完成，則該「3年」期間顯
    然無從起算，足見被告雖經檢察官為附命緩起訴處分，但如
    未能完成戒癮治療程序，顯然無法認為與已接受「觀察、勒
    戒或強制戒治『執行完畢』」之處遇等同視之。再者，上述毒
    品危害防制條例規定修正的目的，既然是要對於施用毒品案
    件的行為人，擺脫以往側重「犯人」之處罰而著重其「病患
    」特質，並以「治療」疾病為出發點，則對施用毒品案件刑
    事訴追、處罰要件的解釋，自然也應該本於相同精神為之，
    因此，被告是否「心存僥倖，有意避險，選擇對其較有利之
    戒癮治療，並於再犯時可規避遭直接起訴」此一基於刑事訴
    追、處罰公平性的考量，應不宜再作為「未完成戒癮治療程
    序之緩起訴」得等同於「觀察、勒戒或強制戒治執行完畢」
    的立論基礎（即刑事訴追、處罰的公平，無從取代「行為人
    須經完成治療程序方能予以追訴」此一前提要件，至於現行
    有效之毒品危害防制條例第24條第2項規定，則是立法者的
    立法選擇，與法律欠缺明文規定時應如何解釋無關）。因此
    ，前述過往的實務見解，於本次毒品危害防制條例規定修正
    後，應難以再予採認。
四、經查：
  ㈠抗告人於108年4月1日23時許，在臺南市善化區光文里苓仔寮
    某農路上，施用海洛因1次；又於108年4月2日上午10時40分
    許，在其友人位於臺南市○○區○○路000號住處，施用甲基安
    非他命1次之事實，業據抗告人坦承不諱，且有臺南市政府
    警察局善化分局尿液採驗同意書、採集尿液檢體真實姓名對
    照表、台灣檢驗科技股份有限公司濫用藥物實驗室（高雄）
    濫用藥物檢驗報告在卷可按，是被告施用第一、二級毒品之
    犯行堪以認定。
  ㈡抗告人前因施用毒品，經原審法院以92年度毒聲字第1575號
    裁定觀察勒戒，因認無繼續施用之傾向，於92年10月2日釋
    放出所，並由臺灣臺南地方檢察署檢察官以92年度營毒偵字
    第199 號為不起訴處分確定等情，有臺灣高等法院被告前案
    紀錄表在卷可憑。
  ㈢而抗告人所犯本案，前經臺灣臺南地方檢察署檢察官以108年
    度毒偵字第1095號為附命完成戒癮治療之緩起訴處分，緩起
    訴期間為2年（自108年6月21日起至110年6月20日止），且
    抗告人應於緩起訴期間內遵守及履行該署檢察官命其應遵守
    之處遇措施。惟抗告人於緩起訴期間內故意更犯有期徒刑以
    上刑之施用第一級毒品罪，經該署檢察官以109年度毒偵字
    第83號提起公訴，故該署檢察官以109年度撤緩字第218號撤
    銷該緩起訴處分等情，有上開緩起訴處分書、執行檢察官簽
    呈、緩起訴處分附帶應履行必要命令處遇報告書、撤銷緩起
    訴處分書及臺灣高等法院被告前案紀錄表等資料附卷可查，
    依前揭說明，抗告人前開緩起訴處分既已遭撤銷，且未完成
    附命緩起訴之「戒癮治療」，無從認其事實上已接受等同「
    觀察、勒戒或強制戒治」執行完畢釋放之處遇。
  ㈣從而，抗告人本件犯行，距其最近一次經觀察、勒戒執行完
    畢釋放（92年10月2日）後，已逾3年，且其本案前經臺灣臺
    南地方檢察署檢察官以108年度毒偵字第1095號為附命完成
    戒癮治療之緩起訴處分，惟抗告人前未完成戒癮治療，事實
    上顯未接受等同於「觀察、勒戒或強制戒治」執行完畢釋放
    之處遇，是本件仍應依修正後之毒品危害防制條例第20條第
    3 項、現行第24條等規定，由檢察官基於一次性之整體規劃
    而重啟處遇程序，視抗告人個案情形，是否適合「觀察、勒
    戒或強制戒治」或給予「附命完成戒瘾治療緩起訴處分」之
    機會。則本件檢察官基於整體考量後，向原審法院聲請觀察
    勒戒程序並無違法失當之處，被告主張本案應依毒品危害防
    制條例第10條規定起訴判刑，容有誤會。
五、綜上所述，本案檢察官於個案裁量後，向原審法院聲請裁定
    送觀察、勒戒，原審認抗告人確有施用第一、二級毒品犯行
    ，而依毒品危害防制條例第20條第1項、第3項規定，裁准抗
    告人應送勒戒處所觀察、勒戒，其期間不得逾2月，本院經
    核其認事用法並無違誤。抗告人執前詞提起抗告，為無理由
    ，應予駁回。
據上論斷，應依刑事訴訟法第412條，裁定如主文。
中　　華　　民　　國　　110 　年　　5 　　月　　6 　　日
                  刑事第三庭    審判長法　官  陳連發 
                                      法　官  洪榮家
                                      法　官  何秀燕
以上正本證明與原本無異。
不得再抗告。
　　　　　　　　　　　　　　　　　　　書記官  翁心欣
中　　華　　民　　國　　110 　年　　5 　　月　　6 　　日